臺灣南投地方法院民事簡易判決
111年度埔簡字第142號
原      告  裕融企業股份有限公司



法定代理人  嚴陳莉蓮
訴訟代理人  黃天助  
            陳宏州  
被      告  詹春容  

            楊淑玲  

            楊高明  

            楊俊明  

上列當事人間代位請求分割遺產事件，本院於民國111年10月26
日言詞辯論終結，判決如下：
    主      文
被代位人楊啓明與被告間如附表一所示之遺產，應按被告及被代
位人楊啓明如附表二「應繼分比例」欄所示之比例分割為分別共
有。
訴訟費用由兩造按附表三所示比例負擔。
    事實及理由
壹、程序事項：
一、訴狀送達後，原告不得將原訴變更或追加他訴。但擴張或減
    縮應受判決事項之聲明者，不在此限（民事訴訟法第255條
    第1項第3款）。原告訴之聲明原為：被告與被代位人楊啓明
    公同共有如附表一編號1、3所示遺產准予分割，並按附表二
    所示之應繼分比例分割為為分別共有。嗣原告追加附表一編
    號2所示遺產，並變更聲明為：如主文第1項所示。核屬擴張
    應受判決事項之聲明，應予准許。
二、被告未於言詞辯論期日到場，復無民事訴訟法第386條所列
    各款情事，依同法第433條之3規定，依職權由原告一造辯論
    而為判決。
貳、實體事項：
一、原告主張：被代位人因票據法律關係積欠原告新臺幣（下同
    ）40萬元及利息未清償，且原告持有本院核發107年度司執
    字第11756號債權憑證（下稱系爭債權憑證）為憑。而如附
    表一所示遺產（下稱系爭遺產）為被繼承人楊萬順所有，楊
    萬順於民國110年11月12日死亡，系爭遺產由楊萬順之繼承
    人即被告及被代位人所繼承，是系爭遺產現由被告及被代位
    人公同共有中，且被告及被代位人對於系爭遺產之應繼分比
    例即如附表二所示。又被代位人本得就系爭遺產行使分割請
    求權並出賣其分得部分，以此清償被代位人對原告之債務，
    且系爭遺產無不分割為分別共有之協議，亦無不能分割為分
    別共有之情形，然被代位人竟怠於行使上開權利，並已陷於
    無資力，原告自有必要代位被代位人就系爭遺產行使共有物
    分割請求權以保全債權。爰依民法第242條及第1164條之規
    定提起本件訴訟，並聲明：如主文第1項所示。
二、被告未於言詞辯論期日到場，亦未提出書狀作何聲明或陳述
    供本院審酌。
三、本院得心證理由：
　　㈠債務人怠於行使其權利時，債權人因保全債權，得以自己
      之名義，行使其權利（民法第242條）。而債權人得代位
      債務人行使之權利，並非僅以請求權為限，凡非專屬於債
      務人本身之權利，均得為之。此項代位權行使之範圍，就
      同法第243條但書規定旨趣推之，並不以保存行為為限，
      凡以權利之保存或實行為目的之一切審判上或審判外之行
      為，諸如假扣押、假處分、聲請強制執行、實行擔保權、
      催告、提起訴訟等，債權人皆得代位行使（最高法院69年
      台抗字第240號判例意旨參照）。繼承人有數人時，在分
      割遺產前，各繼承人對於遺產全部為公同共有；繼承人得
      隨時請求分割遺產（民法第1151條、第1164條本文）。遺
      產之公同共有係以遺產之分割為其終局目的，而以公同共
      有關係為暫時存在，在公同共有遺產分割自由之原則下，
      依民法第1164條規定，繼承人得隨時請求分割遺產，該條
      所稱之「得隨時請求分割」，依同法第829條及第830條第
      1項規定觀之，自應解為包含請求終止公同共有關係在內
      ，俾繼承人之公同共有關係歸於消滅而成為分別共有，始
      不致與同法第829條所定之旨趣相左，庶不失繼承人得隨
      時請求分割遺產之立法本旨（最高法院93年度台上字第26
      09號判決意旨參照）。
　　㈡本件原告主張被代位人積欠原告40萬元及利息未清償，且
      已取得系爭債權憑證，聲請強制執行仍未受償；被代位人
      於110年10月15日離職，名下僅有系爭遺產、民國94年出
      廠之汽車2台，足認原告有保全債權之必要。系爭遺產原
      為楊萬順所有，楊萬順死亡後系爭遺產為被告與被代位人
      所繼承，其等間應繼分比例如附表二比例所示，且系爭遺
      產無不分割為分別共有之協議，亦無不能分割為分別共有
      之情形等情，有系爭債權憑證、本票、系爭遺產之登記第
      一、二類謄本及異動索引、被代位人全國財產稅總歸戶財
      產查詢清單及109年度綜所稅資料清單、地籍圖謄本、楊
      萬順繼承系統表、全體繼承人戶籍謄本、楊萬順財產明細
      表、遺產稅核定通知書、南投縣埔里地政事務所111年7月
      7日埔地一字第1110006749號函、財政部中區國稅局埔里
      稽徵所111年6月28日中區國稅埔里營所字第1112702317號
      函所附繼承登記申請資料、楊萬順遺產相關資料、財產所
      得調件明細表、勞工保險退保申報表為證（本院卷第23-3
      9、61-69、149-187、207、217-225頁、限閱卷）。又被
      告經本院合法通知，未於言詞辯論期日到場，亦未提出任
      何書狀對原告主張之事實爭執，依民事訴訟法第280條第3
      項本文規定，視同自認。是依證據調查結果，原告主張為
      保全債權，依民法第242條規定代位被代位人行使請求分
      割遺產之權利，訴請裁判分割被繼承人楊萬順遺留之系爭
      遺產，自屬有據，應予准許。
  　㈢公同共有物分割之方法，除法律另有規定外，準用關於共
      有物分割之規定，依共有人協定之方法行之；分割之方法
      不能協議決定，或於協議決定後因消滅時效完成經共有人
      拒絕履行者，法院得因任何共有人之請求，命為下列之分
      配：一、以原物分配於各共有人（民法第830條第2項、第
      824條第1項、第2項第1款本文）。而分割之方法，固可由
      法院自由裁量，不受共有人主張之拘束，但仍應斟酌當事
      人之聲明，共有物之性質、經濟效用及全體共有人利益等
      公平裁量。本件原告主張按被告及被代位人間之應繼分比
      例分割為分別共有等語，經本院衡酌原告所主張之分割方
      案僅係將公同共有分割為分別共有，並不損及被告及被代
      位人間之利益。況若將系爭遺產分割為分別共有，被告及
      被代位人對於所分得之應有部分均得自由單獨處分、設定
      負擔，可避免公同共有關係久延致影響彼此權益，反而對
      於繼承人較為有利，本院審酌系爭遺產之性質、經濟效用
      及各繼承人間之公平，足認原告請求系爭遺產應按被告及
      被代位人間如附表二所示之應繼分比例，分割為分別共有
      ，實為妥適。　　
四、綜上所述，原告依民法第242條、第1164條規定，代位請求
    分割楊萬順所遺系爭遺產，為有理由，應予准許，爰判決如
    主文第1項所示。　　　
五、因共有物分割、經界或其他性質上類似之事件涉訟，由敗訴
    當事人負擔訴訟費用顯失公平者，法院得酌量情形，命勝訴
    之當事人負擔其一部（民事訴訟法第80條之1）。而代位分
    割遺產之訴，係由原告以自己名義主張代位權，以保全債權
    為目的而行使債務人之遺產分割請求權，原告與被告之間實
    屬互蒙其利。是以，原告代位被代位人提起本件分割遺產之
    訴雖有理由，惟本院認關於訴訟費用之負擔，以由全體繼承
    人各按其應繼分比例負擔，較屬公允。而原告之債務人即被
    代位人應分擔部分即由原告負擔，附此指明。
六、訴訟費用負擔之依據：民事訴訟法第80條之1。
中　　華　　民　　國　　111 　年　　11　　月　　21　　日
                  埔里簡易庭  法  官  鄭煜霖
附表一：
編號 遺產標的 面積（單位：㎡） 權利範圍  01 南投縣○○鎮○○段00地號土地 108.92 1分之1  02 南投縣○○鎮○○段00地號土地 339.28 17分之1  03 門牌號碼南投縣○○鎮○○路000巷00號未辦保存登記建物 71.6 1分之1 
附表二：
編號  繼承人 應繼分比例  01  楊啓明   5分之1  02  詹春容   5分之1  03  楊淑玲   5分之1  04  楊高明   5分之1  05  楊俊明   5分之1 
附表三：
編號  當事人 訴訟費用負擔比例  01  原  告   5分之1  02  詹春容   5分之1  03  楊淑玲   5分之1  04  楊高明   5分之1  05  楊俊明   5分之1 
以上為正本係照原本作成。
如不服本判決，應於送達後20日內，向本院提出上訴狀並表明上
訴理由，如於本判決宣示後送達前提起上訴者，應於判決送達後
20日內補提上訴理由書（須附繕本）。
中　　華　　民　　國　　111 　年　　11　　月　　21　　日
　　　　　　　　　　　　　　　書記官  洪妍汝